臺灣高等法院刑事判決　　　　　　　　　　　　九十一年度上更(一)字第七九一號
　　上　訴　人
　　即　被　告　戊○○　男　民.
右上訴人因偽造文書等案件，不服臺灣板橋地方法院八十七年度訴字第一六八號，中
華民國八十八年九月三十日第一審判決（起訴案號：臺灣板橋地方法院檢察署八十六
年度偵字第一四四五五、一九三○二號）提起上訴，經判決後，由最高法院發回更審
，本院判決如左：
    主  文
原判決關於戊○○部分撤銷。
戊○○共同連續行使偽造私文書，足以生損害於他人，處有期徒刑拾月。標單上偽造
之庚○○、林麗華、林秀美、甲○○之署押各壹枚均沒收。
    事  實
一、戊○○及楊秀連（業經原審判決有期徒刑十月確定）於民國八十三年二月間，以
    戊○○偏名「馬淇峰」之名義為會首，共同邀集己○○等二十八名會員籌組每會
    新臺幣（下同）二萬元、會期自八十三年二月起至八十五年六月止，於每月十日
    下午一時在台北市○○○路○段二二之十七號（楊秀連所經營之「楓姿服飾店」
    址）開標之互助會（以下簡稱為「系爭互助會」）。詎戊○○轉營進口皮件生意
    亟需現金週轉，楊秀連亦因戊○○積欠其多筆債務，為能收取會款抵償，二人竟
    基於行使偽造私文書及意圖為自己不法所有之概括犯意聯絡，自八十三年八月十
    日起至八十四年七月十一日止，連續在上址開標時，共同或推由對方以冒用林麗
    華（即丙○○）、庚○○、林秀美（即葉寶雲）、甲○○（即周慧慈）之名義填
    寫各該會員姓名及標息於標單上，由戊○○或楊秀連向在場人或於電話中向未到
    場者佯稱係各該會員得標，而行使依習慣表示各該會員願出所書利息標會用意證
    明之私文書之方式，向各該標次尚屬活會之會員施用詐術多次，皆致各該活會會
    員陷於錯誤而交付扣除標息後之會款（其冒標時間、標息、被冒標會員及受詐欺
    會員姓名、詐得會款金額及實施人詳如附表編號二至五所示），均足以生損害於
    各被冒名之會員本人。嗣收畢八十四年七月份會款後於同年八月十日宣布倒會，
    經各活會會員互核會單上載得開標情形後始知受騙。
二、案經己○○、丙○○、庚○○、周慧慈、壬○○、丁○○、辛○○、乙○○訴由
    臺灣板橋地方法院檢察署檢察官偵查起訴。
    理  由
一、訊據上訴人即被告戊○○矢口否認有何詐欺冒標犯行，戊○○辯稱：系爭互助會
    係楊秀連為經營歐洲精品服飾需款週轉，乃自行邀集二十二名會員，商用伊名義
    召組，有關會務之連絡、主持開標、代寄標之會員填寫標單及向前述二十二名會
    員收繳會款均由楊女操控，伊僅於開標時在場，未填寫標單冒標，而附表所示之
    五會，其中己○○一會，係伊徵得其夫庚○○同意後借標，餘四會乃伊公司八十
    三年九月間倉庫大火後，楊秀連要求伊將負欠渠之債務移轉至本互助會，乃稱係
    經丙○○、林秀美、林敬紜同意而借標，所得之會款，均用以抵償楊女之債欠，
    嗣因火災損失及受經濟景氣影響倒會，其後始悉係楊女冒標云云置辯，惟查：
  (一)右揭詐欺冒標之事實業據告訴人丙○○、庚○○、周慧慈、壬○○、丁○○、辛○○、乙○○（以下簡稱為「丙○○等七人」）於原審調查時指訴綦詳，並有互
    助會單五紙及被告戊○○供稱伊倒會後分別簽發予尚未得標會員辛○○二紙、丙○○、周慧慈、壬○○、丁○○各一紙面額皆三十六萬元之支票影本與另所提出
    火災公證報告書六紙及林敬紜與葉寶雲之互助會單影本二紙可稽；觀諸林敬紜之
    會單，就八十三年八、十、十二月及八十四年二月、七月份得標人及標息之記載
    與附表所示一致，被告戊○○於偵查中及原審調查時亦供稱各該月份分別係己○○、丙○○、庚○○、林秀美及周慧慈以五千七百元、五千二百元、四千五百元
    、五千二百元及六千三百元得標（己○○部分參照八十六偵字第一四四五五號
    偵查卷第七頁及原審八十七年二月十八日、同年三月四日、八十八年五月二十四
    日、同年六月二十八日訊問筆錄，丙○○部分參照原審八十七年三月四日、八
    十七年八月十八日、八十八年五月二十四日、同年六月二十八日訊問筆錄，庚○○部分參照八十六偵字第一四四五五號偵查卷第九、十頁、八十六年度偵緝字
    第四一六號卷第十四頁及原審八十七年三月十八日訊問筆錄，林秀美部分參照
    原審八十七年三月四日、同年五月三日、八十八年五月二十四日及同年六月二十
    八日訊問筆錄，周慧慈部分參照八十六偵字第一四四五五號偵查卷第二十八頁
    及原審八十七年二月十八日、同年三月四日、八十八年五月三日、同年五月二十
    四日、同年六月二十八日訊問筆錄），可見附表所示之五會已分別被填寫各該會
    員姓名及前述標息於標單上（本院已就林麗華《即丙○○》部分予以更正），均
    被標取。
  (二)被告戊○○主張附表編號二至四所示四會均係借標，為告訴人丙○○、庚○○、
    周慧慈及證人葉寶雲（即會單編號十五之林秀美）所否認；果係借標，則自借標
    時起即均應由借標之被告代繳，且為死會，此後各會應繳者為會款之全額，不能
    扣除各標息，被告所負欠者，亦係各該會同意借標時已繳會數乘以每會二萬元之
    額數（實繳會款加上歷會之標息），即分別為丙○○十六萬、庚○○二十萬、林
    秀美二十四萬及甲○○三十四萬，焉可能於倒會後，由被告戊○○按已經過之十
    八會簽發全額三十六萬元之支票予庚○○、丙○○及周慧慈償債（見八十六年度
    偵字第一四四五五號卷第十六、十七頁及原審八十八年八月二十六日訊問筆錄）
    ，復如被告戊○○及楊秀連所供至八十四年七月份止仍向丙○○、庚○○、林秀
    美及周慧慈收取均扣除標息之會款（同原審八十八年八月二十六日訊問筆錄）；
    況被告戊○○迄未證明曾得丙○○、庚○○、周慧慈及葉寶雲同意或交予得標金
    之事實，並自承：「有冒標的事都是楊秀連在作，：：：庚○○的會是楊秀連跟
    我說先標起來，楊秀連把錢拿去用來抵我欠她的債」（見八十六年度偵字第一四
    四五五號偵查卷第九、十頁）、「八十四年七月十日楊秀連告訴我說甲○○要讓
    她借標，但甲○○後來說他還是活會，我才知道錢被楊秀連收走了」（見八十六
    年度偵字第一四四五五號偵查卷第二十八頁）、「（有無以會員名義冒標？）在
    八十三年八月、十月、十二月、八十四年二月、七月有用己○○、丙○○（等人
    ）的名義標會」（見原審八十七年二月十八日訊問筆錄）、「丙○○之會是楊秀
    連告訴我是丙○○本人自行願意借予楊秀連標的，丙○○之會是楊秀連標走的，
    ：：：（丙○○、林秀美、甲○○被冒標時為何知道？）楊秀連有告訴我」（見
    原審八十七年三月四日訊問筆錄）、「（有無證據證明丙○○、甲○○、林秀美
    是被借標？）沒有，因那都是楊女所召之會員。（借標之月份為何？）八十三年
    八月是己○○、八十三年十月是丙○○、八十四年二月不確定是否為林秀美（楊
    女有告訴我），八十四年七月我不在場，事後楊女告訴我是甲○○標走」（見原
    審八十八年五月二十四日訊問筆錄），可見附表編號二至五之四會均被冒標。
  (三)被告戊○○自承伊遷至台北鄭州路從事香港皮件進口事業需款，乃以伊名義與楊
    秀連合召系爭互助會，歷次開標時伊大部分在場，除附表編號三庚○○及編號四
    林秀美之標單為伊填寫外，餘之標單皆由楊女填寫被借標人之名字及標息，被借
    標之會員於借標時未到場，得標後未將得標金交予被借標之會員，就伊所召會員
    收得之會款當成是楊秀連借伊之款項，楊女收自其所召會員之會款則用以抵銷伊
    前為經營皮飾負欠楊女之債務（見八十六年度偵字第一四四五五號偵查卷第九、
    十頁及原審八十七年二月十八日、八十七年三月四日、八十八年四月七日、八十
    八年五月二十四日、八十八年六月二十八日、同年八月二十六日訊問筆錄及其八
    十七年三月二十五日所撰答辯狀所載、本院九十一年十一月十五日訊問筆錄），
    且就告訴人及證人指稱現場多為伊主持開標，楊秀連均在場幫忙或主持開標，兩
    人皆曾為未到場之會員填寫標單等情不爭執，則被告戊○○既多在現場主持開標
    ，就未徵得林麗華（即丙○○）、庚○○、林秀美（即葉寶雲）及甲○○（即周
    慧慈）同意，附表編號二至五各會係被冒標等情自難諉為不知；況該四會如全部
    係楊秀連個人借標，其標得之會款焉能如戊○○所辯均用以抵充其負欠楊秀連之
    債務，於倒會後，又何需簽發其個人之支票償還甲○○及丙○○等會員，顯見被
    告戊○○召會後，因生意週轉需要資金，並抵銷所欠楊女債務，確有與楊秀連共
    同或推由對方以冒用林麗華（即丙○○）、庚○○、林秀美（即葉寶雲）、甲○○（即周慧慈）之名義填寫各該會員姓名及標息於標單上及分受會款之行為；至
    附表編號二之林麗華姓名，應係由楊秀連填寫，蓋告訴人丙○○指述伊並未同意
    給楊秀連標會，楊秀連係冒標的，而楊秀連復自承上開指述為真（見原審八十七
    三月四日、同年三月十八日、八十八年八月十一日訊問筆錄），足徵確為楊秀連
    所為；編號三庚○○之姓名，被告戊○○業於本院調查時自認係其所填寫（見本
    院九十一年十一月十五日訊問筆錄），其亦於偵查中自承庚○○的會是楊秀連跟
    其說先標起來等語（見八十六年度偵字第一四四五五號偵查卷第九、十頁），是
    戊○○偽造庚○○署押於標單上，應堪認定；另編號五周慧慈一會，戊○○依告
    訴人庚○○所供於八十四年七月十一日開標當天不在場，及附表編號四林秀美一
    會，楊秀連依出入境紀錄所載，於八十四年二月十日開標時出國，然楊秀連以「
    甲○○」名義及後述之戊○○以「林秀美」名義冒標，既係標取會款以抵償戊○○之債欠相互推由對方所為，二人就各該標次之冒標行為均係「共謀共同正犯」
    ，自應負共同罪責。
  (四)再參諸楊秀連經原審於八十八年八月十一日提示審理卷詳閱後，自承告訴人丙○○之指述及證人林幸鑾、葉寶雲之證言實在《告訴人丙○○指稱：「是戊○○及
    楊秀連找我入會：：因乙○○告訴我是死會，我才知道是被冒標，：：（開標有
    無在場？）我有去過，都是用單子寫標價，我並未同意給楊秀連標會，我去看時
    戊○○也在場觀看」、「我所負責之六個會都未借予他人標，被告是冒標的」、
    「（開標時有無在場？）我去過二、三次，當時被告二人都在」（見原審八十七
    年三月四日、同年三月十八日、八十八年四月七日訊問筆錄），證人林幸鑾證稱
    ：「我有見過標會過程有參加，認識被告二人，開標時馬有在場，有時是馬主持
    開標，大部分時間是被告二人在場主持開標，都在楊女店中開標，我有見被告二
    人為他人填標單，填寫會員名字及標會，馬主持開標時有說何人得標，被告二人
    請我入會，其中部分會員是楊女邀入會的，是三、四號：：在場被告有為會員填
    標單」（見原審八十八年四月七日訊問筆錄）、證人黃天青證稱：「（有無參加
    開標？）我有去過，當時是戊○○主持開標，楊女也有在。」（見原審八十八年
    四月二十一日訊問筆錄），證人葉寶雲證稱：「有參加，以十五號之林秀美名義
    參加一會，是楊秀連邀我入會，：：會款交予楊女，我都拿到楊女店中交予楊女
    ，開標時我有去過一、二次，皆為楊女主持開標，其中有一次馬在場，：：我到
    現場時標單已全部填妥，開標後由楊女宣布何人得標，：：（所參加之會是否為
    活會？）活會，未借予被告借標，一直到倒會後核對林敬紜之會單才知已死會」
    （見原審八十八年五月三日訊問筆錄）》，就告訴人乙○○指述：「（開標時何
    人填標單？）大部分都是楊女，馬也有代會員填標單。：：錢由楊女收走，：：
    有一次我有見過被告二人在分錢，楊女把一些錢交予馬去軋支票，某一會員得標
    時，被告二人會以自行所召之會籌錢予得標人」、「八十四年七月十日我在高雄
    ，：：事後我打電話予楊女，楊女稱是八十四年七月十一日才開標，並告訴我是
    丙○○之友人得標，我再追問，楊女才告訴我任意寫一個名字（甲○○）即可，
    ：：曾有一次楊女有翻帳本予我看，稱戊○○尚欠她一百萬，並對我說一百萬不
    用馬還她了，：：事後楊女有記下馬所交付會款在帳本記錄，我有看到」（見原
    審八十八年四月七日及同年五月二十四日訊問筆錄）等語不爭執，並供稱：「我
    跟某些會員較熟，戊○○告訴我何人得標，我會轉告他們」（見八十六年度偵字
    第一四四五五號偵查卷第十三頁）、「他（指戊○○）不在時他會叫我幫他開標
    ，戊○○他欠我很多錢」（見原審八十八年七月九日訊問筆錄）、「（戊○○共
    欠你多少錢？）共欠一千多萬元，包括會款：；（互助會單中何者是你召的？）
    （編號）二、三、九、十二、十四、二十六、二十七、二十八、二十四是我召的
    ，餘部分是我介紹，另有十會是馬自己召集的。：：開標時我都在場，由馬自己
    主持，若馬未到才叫我主持：：我所召集之會員大部分由我代收（會款），收款
    時由馬告訴我標金，再轉告會員收款，：：（有無以會款抵還馬欠你之債務？）
    有，但記不清是那一會了，：：乙○○於開標時有在場（見原審八十八年七月二
    十六日訊問筆錄）、「（開標有無在場）除非出國，餘皆在場，（對告訴人指述
    你有冒標之事有無意見？）由馬主持，我幫其開單，由馬宣布何人得標，標單上
    會記載名字、價錢，開標時在下午一時，乙○○自一點開始上班，開標時乙○○
    也在場，（有無為人寫標單？）若會員未到打電話來，我會代寫單子，：：（會
  員詢問得標之事，是否會告知？）會，是馬轉告我，或我親自來處理後，我得知
    才回答會員。」（見原審八十八年八月二十六日訊問筆錄）、「（八十三年十月
    、十二月、八十四年七月有無主持開標？）我有在場，但只是幫忙。：：（對戊○○稱：『乙○○標單是我寫的，楊女出國前即告訴我秀美之會已同意借標，叫
    我填寫標單競標』有無意見？）我不會回答」（見原審八十八年八月二十六日訊
    問筆錄）、「起訴書所載五會其中三會（即編號二、三、五部分）開標時我在場
    ，當時冒標之情事我可能知道，但我非會首，不方便說出，且我之店面較小，為
    了不妨礙生意才趕緊為馬開標，當時有會員打電話來，我會幫忙填標單」（見原
    審八十八年九月十六日訊問筆錄），可見被告楊秀連除邀集大部分會員，負責收
    繳所邀入會員之會款外，於開標時亦在場，或主持開標或就未到場之會員填寫其
    姓名及標息於標單上後幫忙開標，或囑戊○○「借標」，並告知各會員得標人及
    標息，且分受冒標所得之會款與戊○○所欠抵債，從而被告戊○○如上供稱楊秀
    連教伊先將庚○○之會標起來，並以丙○○、林秀美及甲○○名義冒標會款抵債
    等情即屬非虛，足證冒標附表編號二至五所示四會係經被告戊○○與楊秀連謀議
    ，推由其中一人偽造依習慣表示各該會員願出所書利息標會用意證明，按刑法第
    二百二十條第一項規定應以私文書論之標單（最高法院八十七年度臺非字第十二
    號判決意旨參照），憑以向在場人或於電話中向未到場者佯稱係各該會員得標，
    而行使該偽造私文書，向各該標次尚屬活會之會員收取會款，自足使各活會會員
    陷於錯誤而交付扣除標息後之會款，被告戊○○有不法所有之意圖甚明。
  綜上所述，被告戊○○所辯係卸責之詞，洵無可採。是本件事證已臻明確，被告犯
  行應堪認定。
二、按民間互助會，會員競標之標單，通常僅書寫姓名及金額，從形式上觀察，無法
    明瞭其用意，必須依互助會之習慣或特約，始足以表示該會員係以該金額作為標
    息而欲競標之證明，除標單上已載明「標單」二字，當然屬私文書外，若僅填寫
    會員姓名及金額，該標單應僅係刑法第二百二十條第一項之準私文書。本件被告
    戊○○偽造標單並持以行使以供詐取會款，足以生損害於被冒標之會員及其他活
    會會員，核其所為係犯刑法第二百十六條、第二百二十條第一項、第二百十條之
    行使偽造私文書罪及同法第三百三十九條第一項之詐欺取財罪。其偽造署押為偽
    造私文書之部分行為，其偽造之低度行為為行使之高度行為所吸收，不另論罪，
    被告戊○○與楊秀連間有犯意之聯絡，就附表編號二、三部分有行為分擔，係實
    行共同正犯，就編號四、五部分相互推為對方為之，係共謀共同正犯，其歷次以
    同一欺罔行為向當期之活會會員詐取會款觸犯多數詐欺罪名，皆係同種想像競合
    ，應從一詐欺取財罪處斷；其先後四度詐欺及行使偽造文書，均時間密接、所犯
    各為構成要件相同之罪名，顯係基於概括犯意反覆為之，應依連續犯之規定各論
    以一罪並加重其刑，所犯二罪間有方法、目的之牽連關係，應成立牽連犯，從較
    重之行使偽造私文書罪處斷。
三、原審對被告論罪科刑，固非無見，惟查(一)原審事實欄載述被告與楊秀連共同冒用
    「林麗華」名義，填寫姓名及標息於標單上，然於理由欄（附表）竟記載以「丙○○」名義冒標會款，致事實記載與理由說明矛盾，難謂合法。(二)原審判決理由
    欄記載被告戊○○確有參與填寫會員姓名及標息於標單上冒標附表編號二至四所
    示三會及分受會款之行為等語，然就認定被告偽造附表（二）、（三）之林麗華
    、庚○○署押於標單上之事實，未說明所憑之證據及認定之理由，有理由不備之
    違法。(三)原審判決附表編號（一）記載被冒標人己○○、受詐欺而交付會款之會
    員己○○等二十三名、詐得會款三十二萬八千九百元、實施人為戊○○、楊秀連
    ；然於理由欄第四段說明無積極證據證明被告有附表（一）共同行使偽造私文書
    、詐欺之犯罪，亦有事實與理由矛盾之違法。(四)原審判決理由欄二，論被告所犯
    罪名時，漏列刑法第二百二十條第一項規定，尚有未洽。被告上訴意旨否認犯罪
    ，雖無理由，然原判決既有如上可議之處，自應由本院將原判決關於被告戊○○
    部分撤銷改判。爰審酌被告犯罪之動機、目的、所受之刺激、手段、品行、智識
    程度、所生危害程度，冒標詐財金額及被告戊○○僅與庚○○及乙○○達成和解
    （見原審八十八年度附民字第三六五號案八十八年九月十六訊問筆錄），迄未履
    行或賠償其他被害人，尚乏悛悔實據之犯後態度等一切情狀，量處如主文第二項
    所示之刑。又被告戊○○、楊秀連冒標所用之會單，無證據可證明業已滅失，其
    上偽造之「林麗華」、「庚○○」、「林秀美」及「甲○○」署押各一枚均應依
    法沒收。
四、公訴意旨認附表編號一己○○部分亦遭被告戊○○與楊秀連共同行使偽造私文書
    冒標，以詐欺各該標次活會會員之會款云云；惟按犯罪事實應依證據認定之，無
    證據不得推定其犯罪事實，如不能證明被告犯罪者，應諭知無罪之判決，刑事訴
    訟法第一百五十四條、第三百零一條第一項分別定有明文，而刑法第二百十條之
    偽造私文書罪，以無制作權人而捏造他人名義製作該文書為必要。訊據被告戊○○堅決否認有該詐欺冒標犯行，戊○○辯稱伊就己○○一會事先已徵得其夫庚○○同意始予借標，告訴人庚○○於原審八十七年三月四日訊問時供稱：「（有無
    同意戊○○用己○○之名義去標會？）有印象同意戊○○用己○○之名義去標會
    ，因那時我到『馬』位於鄭州路之商店有聽到馬向我提過要用己○○之名義去標
    會，而我急著要離開也未正式同意他，只是未答覆馬，心想若改天馬又再提該事
    時再同意他去標會，後來戊○○有向我們說若我急著用錢，可以把錢還我」，於
